Inventaris van het archief van de Baljuw en Hoge Vierschaar van Zuid-Holland, 1574-1811 (1813)
Nationaal Archief, Den Haag
Vergelijking van de inventaris van Sluiter en het procesverbaal van overdracht leert dat in die tussentijd nog het een en ander moet zijn teruggevonden, vermoedelijk in het schepenbanksarchief van Rotterdam.
In 1982
Proces-verbaal van overdracht van 19 maart 1982.
werd een aantal stukken overgedragen, behorend tot het baljuwschapsarchief, dat in het archief van het Hoogheemraadschap terecht was gekomen. Ten behoeve van de huidige inventarisatie tenslotte werden door het Gemeentearchief van Rotterdam nog vijf dozen met stukken van het vierschaarsarchief afgestaan, die in het schepenbanksarchief van de stad waren aangetroffen.
Proces-verbaal van overdracht van 15 augustus 1986.
Zuid-Holland
Toen de rechterlijke archieven krachtens het genoemde Keizerlijk Decreet van 8 november 1810 moesten worden overgedragen, werd het archief van baljuw en hoge vierschaar van Zuid-Holland op 25 april 1811 weliswaar in beheer overgedragen aan de rechtbank van eerste aanleg van Dordrecht, maar ook hier bleef dit archief aanvankelijk berusten op de plek waar het op dat moment was, het stadhuis. Vermoedelijk is het archief vandaar met dat van de rechtbank naar een nieuw gerechtsgebouw verhuisd. Dat de daar aanwezige archiefbewaarplaats niet aan de eisen voldeed, blijkt uit een brief in het Archief van het Ministerie van Justitie van 1863. Hierin wordt gewezen op de verzakkingen aan de achterkant van het gerechtsgebouw, waardoor de toestand waarin het archief zich bevond, veel te wensen overliet. Deze verzakkingen namen in 1863 op een verontrustende wijze toe, 'zodat het gebruik van dit lokaal zelfs voor berging van archieven of papieren hoogst bedenkelijk wordt'. Daarom werden de archieven verplaatst naar 'een beneden-kamer in hetzelfde gedeelte van het gebouw'.
Algemeen Rijksarchief, Archief van het Ministerie van Justitie, afdeling gebouwen, dossier 16.
Zoals hiervoor al aangegeven werd bij Koninklijk Besluit van 8 maart 1879 de overbrenging van alle rechterlijke archieven naar de rijksarchiefbewaarplaatsen geregeld. Op 23 oktober 1879 bracht het Rijksarchief verslag uit aan de minister van Binnenlandse Zaken over de oude rechterlijke archieven, berustende bij de arrondissementsrechtbanken in Zuid-Holland.
Algemeen Rijksarchief, Archief van het Algemeen Rijksarchief, inv.nr. 296.
In 1884 werden deze archieven door het Rijksarchief overgenomen.
Algemeen Rijksarchief, Archief van het Algemeen Rijksarchief, inv.nr. 296.
Van de archieven van de hoge vierscharen van Rijnland, Delfland, Schieland en Zuid-Holland is het archief van de hoge vierschaar van Zuid-Holland met een omvang van elf meter het volledigst bewaard gebleven, hetgeen wellicht mede te verklaren is uit het feit dat het archief, behoudens de overbrenging van het stadhuis naar het gerechtsgebouw, tot de uiteindelijke overbrenging naar het rijksarchief nooit is verplaatst.
De verwerving van het archief
De rechtstitel is (nog) onbekend
Inhoud en structuur van het archief
3.03
Ordening van het archief
Algemeen
Een beschrijving met de volgende redactie: ...; met ... duidt erop dat wat na 'met' volgt, op het stuk of in het register zelf is aangetekend. Staat er daarentegen: ... Met ..., dan wil dat zeggen dat wat na 'Met' volgt aparte stukken betreft.
De in de bij lagen V, VI, VII en VIII opgenomen lijsten van baljuwen beginnen in de tijd waarvan de oudste archiefstukken bewaard zijn gebleven.
Stukken uit deze archieven dienen als volgt te worden aangevraagd:
Rijnland: 3.08.221 Rechterlijk archief van Rijnland .....
Delfland: 3.08.222 Rechterlijk archief van Delfland .....
Schieland: 3.08.223 Rechterlijk archief van Schieland .....
Zuid-Holland: 3.08.224 Rechterlijk archief van Zuid-Holland .....
Rijnland
Om een beeld te krijgen van de werkzaamheden van baljuw en hoge vierschaar van Rijnland in de achttiende eeuw kan gebruik gemaakt worden van de notulenboeken (inv.nrs. 4-9) en van de registers van allerhande zaken (inv.nrs. 14-18). Voor wat betreft de criminele rechtspraak is geen rol bewaard gebleven. Wel geven de vonnisboeken (inv.nrs. 76-90) een overzicht van veroordeelden en straffen. Deze serie is deels van een index voorzien. Voor wat betreft de civiele rechtspraak is de rol de belangrijkste bron. Hierop bestaat echter geen index.
Lijsten van welgeboren mannen zijn te vinden in:
1500-1665 S. van Leeuwen, Costumen, keuren ende ordonnantiën van het baljuwschap ende lande van Rijnland (Leiden, 1667)
1700-1759 inv.nr. 26
1760-1794 inv.nr. 27
Schieland
De serie notulen (inv.nrs. 9-45) geeft voor wat de achttiende eeuw betreft inzicht in de werkzaamheden van baljuw en hoge vierschaar. Deze serie begint echter als rol in criminele zaken!
Op de serie criminele processtukken (inv.nrs. 90-104) is geen index. Bij wijze van toegang kan verder gebruik gemaakt worden van de registers van notulen (inv.nrs. 27-45) en van de registers van vonnissen (inv.nrs. 106-109); zie ook de noten bij de beschrijvingen.
Voor Schieland bestaan geen kant en klare lijsten van welgeboren mannen en schepenen. Voor een groot aantal jaren zijn deze functionarissen echter terug te vinden in de registers van notulen (inv.nrs. 9-45), te weten bij de aanvang van hun optreden (in de periode mei-augustus).
Zuid-Holland
Om een beeld te krijgen van de werkzaamheden van baljuw en hoge vierschaar van Zuid-Holland vanaf het einde van de zeventiende eeuw tot 1811 kan gebruik worden gemaakt van de registers van resoluties (inv.nrs. 1-7).
Wat de criminele en civiele rechtspraak betreft zijn de rollen en registers van vonnissen de belangrijkste bronnen. Hierop bestaat geen index. In een rolzitting werd onder andere het vonnis uitgesproken (gepronuncieerd); niet het gehele vonnis (dat wil zeggen met hetgeen door partijen over en weer in het proces is aangevoerd), maar alleen het dictum (dat wil zeggen de eigenlijke beschikking, dispositie, van het hof). Van de hoge vierschaar van Zuid-Holland is een lange reeks van vonnissen in strafzaken bewaard gebleven, die inlichtingen verschaffen over geslacht, leeftijd, plaats van herkomst, en - meestal - beroep van de verdachten.
De registers van ingekomen rekesten en daarop gegeven beschikkingen, 1678-1810 (inv.nrs. 9-17) bevatten rekesten zowel met betrekking tot rechtspraak als met betrekking tot bestuur.
Van het baljuwschap Zuid-Holland bestaan geen kant en klare lijsten van welgeboren mannen en schepenen. Inzake de verkiezing tot mansman van de hoge vierschaar van Zuid-Holland zijn voor de perioden 1722-1749 en 1784-1794 gegevens over nominatie en electie te vinden in de registers van resoluties van de vergaderingen van de hoge vierschaar van Zuid-Holland, gespecificeerd naar vertegenwoordiging namens de stad Dordrecht of het platteland van Zuid-Holland:
1722-1743 - Inventarisnummer 1
inventarisnummer 1: 1722 - f.70v en 7lr; 1723 - f.71v en 72r; 1724 - f.72v en 73r; 1725 - f.74; 1726 - f.84; 1727 - f.85v en 86r; 1728 - f.88r; 1729 - f.89v; 1730 - f.9lv; 1731 - f.92r; 1732 - f.94r; 1733 - f.94v en 95r; 1734 - f.97v; 1735 - f.100r; 1736 - f.109v en 110r; 1737 - f.121; 1738 - f.l3lv en 132r; 1739 - f.133v; 1740 - f.l35r; 1741 - f.146r; 1742 - f.152v; 1743 - f.l70v en 171r.
1744-1749 - Inventarisnummer 2
inventarisnummer 2: 1744 - f.14; 1745 - f.l9v en 20r; 1746 - f.20; 1747 - f.22; 1748 - f.30v; 1749 - f.39v en 40r.
1784-1788 - Inventarisnummer 2 (in de periode 1750-1783 zijn hierover geen gegevens opgenomen)
1784 - f.42 en 43r; 1785 - f.70v en 71r; 1786 - f.80v en 81r; 1787 - f.109r; 1788 - f.135.
1789-1794 - Inventarisnummer 3
inventarisnummer 3: 1789 - f.10; 1790 - f.21; 1791 - f.31v en 32r; 1792 - f.38v en 39r; 1793 - f.46; 1794 - f.57v en 58r.
Zie voor stukken betreffende de benoeming tot en ontslag van mansmannen van de hoge vierschaar van Zuid-Holland tevens de inv.nrs. 49-52.
Aanwijzingen voor de gebruiker
Openbaarheidsbeperkingen
Volledig openbaar.
Materiële beperkingen
Aanvraaginstructie
Openbare archiefstukken kunnen online worden aangevraagd en gereserveerd. U kunt dit ook via de terminals in de studiezaal van het Nationaal Archief doen. Om te kunnen reserveren dient u de volgende stappen te volgen:
U maakt een profiel aan op www.gahetna.nl, en logt vervolgens in
Via de archiefinventaris (alleen de beschrijvingen met rode nummers) selecteert u het gewenste archiefstuk door op de knop 'Reserveren' te klikken
In het volgende scherm geeft u aan op welke dag u het archiefstuk wilt inzien
Indien u zich bevindt in de studiezaal en een tafelnummer heeft ontvangen kunt u dit nummer vermelden. Als u geen tafelnummer heeft kunt u tafelnummer 777 laten staan
Vervolgens bevestigt u uw reservering door deze te versturen.
Verwant materiaal
Beschikbaarheid van kopieën
Afgescheiden archiefmateriaal
Het Archief van het Huis Duivenvoorde is aanwezig op het Rijksarchief in Zuid-Holland.
Stukken uit het oud-rechterlijk archief van Rotterdam zijn overgebracht naar de Gemeentelijke Archiefdienst van Rotterdam.
Verwante archieven
3.01.01 - Graven van Holland, 1189-1581 (ca. 1650)
3.01.27.01 - Grafelijkheidsrekenkamer of Rekenkamer der Domeinen van Holland: Registers en Stukken, (1233) 1446-1728 (1815)
3.01.27.02 - Grafelijkheidsrekenkamer of Rekenkamer der Domeinen van Holland: Afgehoorde en Gedeponeerde Rekeningen, (1425) 1446-1728 (1793)
3.01.27.03 - Index op de Windrechten, bij appointement verleend door de Grafelijkheidsrekenkamer, 1528-1797
3.01.27.04 - Index op de Octrooien, Uitgiften etc., betreffende Dijken, Gorsen, Waterwerken, Wegen en Visserijen geregistreerd in de Registers van de Grafelijkheidsrekenkamer, 1445-1791
3.01.27.05 - Klapper op de Commissieboeken van de Grafelijkheidsrekenkamer
3.01.27.06 - Inhoudsopgave van de eerste acht Registers van de Grafelijkheidsrekenkamer
3.03.08.221 - Baljuw en Hoge Vierschaar van Rijnland, (1539) 1574-1811
3.03.08.222 - Baljuw en Hoge Vierschaar van Delfland, 1556-1811
3.03.08.223 - Baljuw en Hoge Vierschaar van Schieland, 1586-1811
3.03.08.301 - Films van toegang 3.03.08.224
Overzicht van geraadpleegde bronnen
Balen, Jansz., M., Beschrijvinge der Stad Dordrecht, vervattende haar begin, opkomst, toeneming en verdere staat alsmede een verzameling van eenige geslachtsboomen der adellijke en aanzienlijke heerengeslachten. (2 dln., Dordrecht, 1677).
Beekman, A.A, De Republiek in 1795. Geschiedkundige Atlas van Nederland, kaart XIV ('s-Gravenhage, 1913).
Bergh, L.Ph.C. van den, 'De baljuwen', in: Het Nederlandsch Rijksarchief, I (1857) pp. 235-303.
Bergh, L.Ph.C. van den, Oorkondenboek van Holland en Zeeland. (2 dln., Amsterdam/Den Haag, 1867-1873).
Blécourt, A.S. de, De ambachten in Rijnland, Delfland en Schieland. Een overzicht der ontwikkeling van wetgeving, bestuur en rechtspraak in deze landschappen. (Haarlem, 1902).
Blécourt, A.S. de, De organisatie der gemeenten gedurende de jaren 1795-1811. (Haarlem, 1903).
Blécourt, A.S. de, Ambacht en gemeente. De regering van een Hollandsch dorp gedurende de 17e, 18e en 19e eeuw. (Zutphen, 1912).
Boom, H. ten, Inventaris van de rechterlijke archieven van Rotterdam, 1489-1811. (Rotterdam, 1985).
Boom, H. ten, De reformatie in Rotterdam, 1530-1585. (Amsterdam, 1987).
Boomgaard, J.E.A., Holland in kaart en beeld. (Tiel, 1984).
Bos-Rops, J.A.M.Y., e.a., De archieven in Zuid-Holland. (2 bdn., Alphen aan den Rijn, 1983).
Brokken, H.M., 'De voormalige Hollandse gebieden in de provincie Noord-Brabant. Enkele inleidende opmerkingen', in: Holland, 14 (1982) pp. 121-127.
Brokken, H.M., Het ontstaan van de Hoekse en Kabeljauwse twisten. (Zutphen, 1982).
Brokken, H.M., en H. de Schepper. 'Beheer en controle van de overheidsfinanciën in de Nederlanden tot omstreeks 1600', in: P.J. Margry, E.C. van Heukelom, A.J.R.M. Linders, red., Zes eeuwen Rekenkamer. Van 'camere van der rekeninghen' tot algemene rekenkamer. ('s-Gravenhage, 1989) pp. 15-56.
Coopmans, J.P.A., 'Het district in rechtshistorisch perspectief', in: Gemeentelijk Jaarboek. ('s-Gravenhage, 1966) pp. 13-39.
’Costumen van Delfland’, in: Verslagen en Mededeelingen van de Vereeniging tot uitgave der bronnen van het oude Vaderlandsche Recht, deel IV ('s-Gravenhage, 1903) pp. 549-555.
Dalen, J.C. van, Geschiedenis van Dordrecht. (2 dln., Dordrecht, 1931, 1936).
Dolk, TH. F.J.A., Geschiedenis van het hoogheemraadschap Delfland. ('s-Gravenhage, 1939).
Downer, W., Inventaris der Archieven van de Rechterlijke Colleges, die te Delft hebben gefungeerd tot in het jaar 1811. ([Delft], 1956).
Eerden, M. van, Inventaris van het archief van Baljuw en Welgeborenen van Rijnland (1933, onuitgegeven).
Egmond, F. 'De hoge jurisdicties van het 18e-eeuwse Holland', in: Holland, 19 (1987) pp. 129-161.
Engels, P.H., De geschiedenis der belastingen in Nederland, van de vroegste tijden tot op heden (Rotterdam, 1848).
Eyck, J. van der, Corte Beschrijvinge, mitsgaders Handvesten, Privilegiën, Costumen ende Ordonnantiën van den lande van Zuyt-Holland (Dordrecht, 1628).
Fockema Andreae, S.J., Bijdragen tot de Nederlandsche Rechtsgeschiedenis (3 dln., Haarlem, 1888-1914).
Fockema Andreae, S.J., Het bestuur van het Hollandsche Platteland. Werken Historisch Genootschap Utrecht. Derde serie 45 (1922).
Fockema Andreae, S.J., Verslag aan dijkgraaf en hoogheemraden van Rijnland uitgebracht omtrent Rijnlands oude archieven (z.p., 1930).
Fockema Andreae, S.J., 'De nieuwe archiefbewaarplaats van het Baljuwschap Rijnland (1579-1582), in: Nederlands Archievenblad, 39 (1931-1932) pp. 115-118.
Fockema Andreae, S.J., 'Aanteekeningen omtrent het baljuwschap Rijnland', in: Tijdschrift voor Rechtsgeschiedenis, XI (1932) pp. 236-264.
Fockema Andreae, S.J., De oude archieven van het hoogheemraadschap van Rijnland, 1255-1857 (z.p., 1933).
Fockema Andreae, S.J., Het hoogheemraadschap van Rijnland. Zijn recht en zijn bestuur van den vroegsten tijd tot 1857 (Leiden, 1934).
Fockema Andreae, S.J., De Nederlandse staat onder de Republiek (Amsterdam, 1962).
Fox, J. 'Baljuwen en schouten in Holland. Hoe bij de derde afdeling van het Algemeen Rijksarchief naar hun benoeming te zoeken', in: Holland, 12 (1980) pp. 35-37.
Fremery, J. de, Supplement Oorkondenboek van Holland en Zeeland (Den Haag, 1902).
Fruin, J.A., De oudste rechten der stad Dordrecht en van het baljuwschap van Zuid-Holland (2 dln., 's-Gravenhage, 1882).
Fruin, R., Geschiedenis der staatsinstellingen in Nederland tot den val der republiek. Uitgegeven door H.T. COLENBRANDER ('s-Gravenhage, 1901).
Fruin, R., De studie van het oud-vaderlandsche recht en de archieven. Rede, uitgesproken op 14 november 1910 bij de aanvaarding van het hoogleraarsambt aan de Universiteit van Amsterdam (Middelburg, 1910).
Fruin, R., De gestie van dr. R.C. Bakhuizen van den Brink als archivaris des Rijks, 1854-1865, hoofdzakelijk uit zijne ambtelijke correspondentie toegelicht ('s-Gravenhage, 1926).
Gilissen, J. 'Les phases de la codification et de l'homologation des coutumes dans les XVII provinces des Pays-Bas', in: Tijdschrift voor Rechtsgeschiedenis, XVIII (1950) pp. 36-67 en 239-290.
Gilissen, J., Historische inleiding tot het recht, (2 dl. Antwerpen, 1986 en 1989).
Gonnet, C.J., De meester van den scherpen zwaarde te Haarlem (Haarlem, 1917).
Gosses, L.H., 'De vorming van het graafschap Holland', in: H. Gosses en J.F. Niermeyer, Dr. I.H. Gosses, Verspreide geschriften (Groningen, 1946) pp. 239-344.
Groot Placaet-Boeck, vervattende de placaten, ordonnantien ende edicten vande Doorluchtige Hoog Mog. Heeren Staten Generael der Vereenighde Nederlanden ende vande Ed. Groot Mog. Heeren Staten van Hollandt en West-Vrieslandt, mitsgaders vande Ed. Mog. Heeren Staten van Zeelandt (9 dln., 's-Gravenhage, 1658-1796).
Hart, G., 't Rijnland's Huis, 1578-1978 (Leiden, 1979).
Hazewinkel, H.C., Honderd jaar gemeentelijke archiefzorg (Rotterdam, 1957).
Henderikx, P.A., 'De zorg voor de dijken in het baljuwschap Zuid-Holland en in de grensgebieden ten oosten daarvan op het einde van de 13e eeuw', in: Geografisch tijdschrift, Nieuwe Reeks, 11 (1977) pp. 407-428.
Hubrecht, P.F., De onderwijswetten in Nederland en hare uitvoering, vijfde afdeling E, wetenschap en kunst, 2 ('s-Gravenhage, 1882).
Keuren en ordonnantien over den Lande en Bailliuwschappe van Schielant (2 dln., Rotterdam, 1739 en 1782).
Ketelaar, F.C.J. 'Jan van Houts "Registratuer"', in: Nederlands Archievenblad, 84 (1980) pp. 400-412.
Kocken, M.J.A.V., Van stads- en plattelandsbestuur naar gemeentebestuur. Proeve van een geschiedenis van ontstaan en ontwikkeling van het Nederlandse gemeentebestuur tot en met de Gemeentewet van 1851 ('s-Gravenhage, 1981).
Kort, J.C., Het Archief van de Graven van Holland. Rijksarchieven in Holland, Inventarisreeks nr. 23 ('s-Gravenhage, 1981).
Kruisheer, J. G., Oorkondenboek van Holland en Zeeland tot 1299, dl. 2: 1222-1256 (Assen/Maastricht, 1986).
Leeuwen, S. van, Costumen, Keuren ende Ordonnantien van het Baljuwschap ende Lande van Rijnland (Leiden/Rotterdam, 1667).
Leeuwen, S. van, Handvesten ende privilegien van den Lande van Rijnland, met den Gevolge van dien (Leiden/Rotterdam, 1667).
Linden, J. van der, Verhandeling over de judicieele practijcq, of Form van Procedeeren, voor de Hoven van Justitie in Holland gebruikelijk (Leiden, 1794).
Maanen, R.C.J. van, Stadsarchief van Leiden, 1574-1816 (Leiden, 1986).
Martens van Sevenhoven, A.H., De Justitieele Colleges in de steden en op het platteland van Holland, 1795-1811 (Utrecht, 1912).
Meddens-van Borselen, A., De baljuwen van Rijnland, 1588-1795. Onuitgegeven scriptie behorend bij een doctoraal werkcollege geschiedenis aan de RUL, 1987.
Monte Verloren, J.PH. de 'Hoven in Holland', in: Opstellen aangeboden aan prof. jhr. dr. D.G. Rengers Hora Siccama, 1906-1942 (Utrecht, 1942) pp.107-157.
Monte Verloren, J.PH. de, en J.E. Spruit, Hoofdlijnen uit de ontwikkeling der rechterlijke organisatie in de Noordelijke Nederlanden tot de Bataafse omwenteling (6e druk, Deventer, 1982).
Muller, S. Hzn., Over de oudste geschiedenis van Schieland (Amsterdam, 1914).
Niermeyer, J. F., Delft en Delfland. Hun oorsprong en vroegste geschiedenis (Leiden, 1944).
Overvoorde, J.C., Uit de geschiedenis van het Raadhuis te Leiden (Leiden, 1916).
Oudenhoven, J. van, Oudt-Hollandt, nu Zuydt-Hollandt; vervangende een generale Beschrijvinge, mitsgaders de Privilegiën, Keuren, Hant-vesten, Costuymen, Herkomens, Observatien ende Gewijsdens van de voorsz. landen (Dordrecht, 1654).
Oudenhoven, J. van, Oude Hollandsche Landen, Heeren, Luyden, Rechten en Rechtsplegingen (Amsterdam, 1743).
Pot, C.W. van der, Bestuurs- en Rechtsinstellingen der Nederlandse Provinciën (Zwolle, 1949).
Riemsdijk, Th.H.F. van, en J. Ph. de Monte Verloren., De rechtspraak van den graaf van Holland (2dln., Utrecht, 1932-1934).
Rijperda Wierdsma, J.V., Politie en Justitie, een studie over Hollandsche Staatsbouw tijdens de Republiek (Leiden, 1937).
Schelhaas, T.N., Bestuursarchieven betreffende het Land van Voorne, 1594-1811. Inventarisreeks Rijksarchieven in Holland, nr. 1 ('s-Gravenhage, 1974).
Schelhaas, T.N. 'De inrichting van het stads- en plattelandsbestuur in Holland ten tijde van de Republiek', in: Jaarboek van het Centraal Bureau voor Genealogie, 30 (1976) pp. 47-61.
Schepper, H. de, Rechter en Administratie in de Nederlanden tijdens de 16e eeuw (Alphen aan den Rijn, 1981).
Smit, H.J., De rekeningen der graven en gravinnen uit het Henegouwse huis, dl. 3: Inleiding (Utrecht, 1939).
Smit, J., De Zuidhollandsche weeskamers (Alphen aan den Rijn, 1946).
Stol, T. 'Opkomst en ondergang van de Grote Waard', in: Holland, 13 (1981) pp. 129-145.
Tegenwoordige Staat der Vereenigde Nederlanden, delen I- IV, (Amsterdam, 1741, 1744, 1746 en 1749).
Unger, J.H.W., De Regeering van Rotterdam, 1328-1892. Deel I van: Bronnen voor de geschiedenis van Rotterdam (Rotterdam, 1892).
Wall, P.H. van de, Handvesten, Privilegiën, Voorregten en Costumen der stad Dordrecht (3 dln., Dordrecht, 1790).
Zwaardemaker, A.F. 'De interjurisdictionele verhoudingen in het strafrecht van de Republiek der Verenigde Nederlanden', in: Tijdschrift voor Strafrecht, XLIX (1939) pp. 221-267.
Bijlagen
Concordans
De oude nummers verwijzen naar de plaatsingslijst van het oud-rechterlijk archief van Zuid-Holland. De met één asterisk (*) aangeduide nummers zijn afkomstig uit de collectie Cort van der Linden, overgedragen in 1981 door de Tweede Afdeling van het Algemeen Rijksarchief aan het Rijksarchief in Zuid-Holland. De met twee asterisken (**) aangeduide nummers komen uit de Handschriftenverzameling, die bij het Rijksarchief in Zuid-Holland is aangelegd.
De nieuwe nummers verwijzen naar deze inventaris.
1 125
2 126
3 127
4 129
5 130
6 131
7 132
8 133
9 134
10 135
11 136
12 137
13 138
14 139
15 140
16 141
17 142
18 143
19 144
20 145
21 146
22 147
23 148
24 149
25 150
26 151
27 152
28 153
29 154
30 155
31 156
32 157
33 158
34 159
35 160
36 161
37 162
38 163
39 164
40 165
41 166
42 167
43 168
44 169
45 170
46 171
47 172
48 173
49 174
50 175
51 176
52 177
53 178
54 179
55 180
56 181
57 182
58 183
59 184
60 185
61 186
62 187
63 188
64 189
65 190
66 114
67 191
68 192
69 69, 118, 193
70 9
71 10
72 11, 123
73 12
74 13
75 14
76 15
77 16
78 17
79 91
80 92
81 93
82 94
83 95
84 96
85 97
86 98
87 99
88 100
89 101
90 102
91 103
92 104
93 105
94 1
95 2, 53
96 3
97 4
98 5
99 6
100 7
101 198
102 199
103 200
104 196
105 119
106 120
107 122
108 201
109 202
110 8, 18-58, 61-63, 65-68, 86-90, 108-109, 123-124, 205-225, 234
111 111
112 112
113 113
114 71
115 72
116 73
117 74
118 110, 118, 132
119 75, 106-107
120 76
121 77
122 78
123 79
124 80
125 81
126 83
127 84
128 85
129 82
130 oud RA Giessen-Nieuwkerk
131 231
132 110, 116-117, 121, 230, 232-233
133 70
134 229
135 59-60
1138** 36
1193** 203
1193** 204
* 64, 194-195, 226-228, 235-249
Verklaring van enkele in de inventarissen voorkomende juridische termen
abolitie
tenietdoening van strafbare feiten en zo nodig van de daarom ingestelde vervolgingen; het feit met zijn gevolgen wordt geacht nimmer te hebben plaatsgehad (in tegenstelling tot amnestie)
Ontleend aan M. van Hattum en H. Rooseboom, Glossarium van oude Nederlandse rechtstermen (Amsterdam, 1977).
admissie
toelating
akte van admissie
akte waarbij iemand de uitoefening van een beroep of functie wordt toegestaan
akte van non-prejuditie
akte waarbij alle rechten worden voorbehouden
amnestie
algemene kwijtschelding van straf
appel(latie)
hoger beroep
bannissement
verbanning
commissoriaal proces
proces waarbij eenvoudige en spoedeisende zaken bij rekest aanhangig worden gemaakt en kort worden afgedaan
communicatoir proces
proces waarbij geheel schriftelijk geprocedeerd wordt
competentie
bevoegdheid (van het gerecht)
conclusie van eis
schriftuur bevattende de beweringen en eis van de dagvaardende partij
dagvaarding ter interinemente
dagvaarding tot verschijning op een zitting, waarop door de rechter een akte wordt bekrachtigd
dictum
de eigenlijke beschikking (dispositie) van het gerecht
dingtalen
de uiteenzetting van een zaak door of namens partijen in een proces
dispositie
beschikking
exceptie declinatoir
reden waarom de zaak niet voor deze rechter vervolgd mag worden
extra-ordinaris rechtsdag
buitengewone rechtsdag, dat wil zeggen buiten de gebruikelijke rechtsdagen vallend
geëxtendeerd vonnis
uitgewerkt vonnis, met conclusie van eis en eventuele andere voorstukken (in tegenstelling tot het dictum: alleen de uitspraak)
gratie
gehele of gedeeltelijke kwijtschelding van straf
indemniteit
schadeloosstelling
kosten en misen van justitie
gerechtskosten en verschotten (hetgeen de baljuw ten behoeve van de rechtspraak heeft besteed)
letteren requisitoriaal
missive waarbij aan/van een ander gerecht verzocht/geëist wordt een onderzoek in te stellen of een vonnis ten uitvoer te leggen
mandement poenaal
bevelschrift voor de gedaagde, waarbij hem het plegen van enige daad onder strafbedreiging verboden wordt
mandement van (in cas d') appel
bevelschrift van het gerecht tot dagvaarding in verband met het ingestelde hoger beroep
mandement van dagvaarding